【裁判字號】    89,訴,389
【裁判日期】    901026
【裁判案由】    瀆職
【裁判全文】
台灣基隆地方法院刑事判決                          八十九年度訴字第三八九號
    公  訴  人  台灣基隆地方法院檢察署檢察官
    被      告  乙○○
    選任辯護人  楊思勤
                詹振寧
右列被告因瀆職案件，經檢察官提起公訴（八十八年度偵字第六一五九號），本院判
決如左：
    主      文
乙○○無罪。
    理      由
一、公訴意旨略以：被告乙○○係第一商業銀行基隆分行（以下簡稱該分行）初級專
    員，自民國八十一年間起，負責貸款抵押物鑑價查核業務，係依據法令從事公務
    之人員。緣黃克繩、呂靜芳夫妻（業經法院判處罪刑確定）自七十五年籌組永基
    廣告事業有限公司（下稱永基公司）後，於七十九年一月十五日，設立永煇建設
    股份有限公司（下稱永煇公司）；於八十一年六月十一日，設立永偉建設股份有
    限公司（下稱永偉公司）；於八十一年十一月二十六日，設立永朧實業股份有限
    公司（下稱永朧公司），分別擔任永朧公司之董事長及永朧企業集團總裁。永朧
    企業集團因快速擴充事業，急需資金：
１、關於新生北路部分
    黃克繩、呂靜芳夫妻（下稱該夫妻）竟基於概括之犯意，於八十一年六月間，以
    新台幣（下同）四千二百萬元，向黃秀購得台北市○○○路○段六十七號建物及
    土地（坐落台北市○○區○○段三小段第七七○地號）；彼等因知悉銀行貸款作
    業流程，如以整棟大樓為擔保品，向銀行申請一筆貸款，則因貸款金額龐大，超
    過銀行分行經理之權限，依各該銀行之規定，例皆轉送該銀行總行審核，必然拖
    延核貸之時間，並需受總行之審核監督，故為抬高實際成交價，並規避總行審核
    ，而將該前開買賣契約書，偽造為黃秀將前開不動產以四千五百萬元、一千八百
    萬元、一千八百萬元之價格（合計成交價為八千一百萬元），各與呂靜芳、呂台
    勳、呂靜漪偽簽買賣契約書，並以呂靜芳、呂台勳、呂靜漪三人任貸款契約之保
    證人，以永偉公司（登記負責人為呂靜芳）、人頭貸款戶曾春田、李萬興之名義
    ，先後於八十一年九月七日、十日，各向該分行申請置產投資貸款，提供前開不
    動產買賣契約書供該分行鑑價。被告明知該夫妻所提供鑑價之三份買賣契約書，
    所載成交價每坪土地高達一百六十八萬餘元，明顯高於市價，僅憑該三份買賣契
    約書無法做出正確之估價，竟意圖使該夫妻獲得不法之利益，故意未詳查以「確
    認擔保品之時價應不低於其實際成交價格」，未查核其繳款憑證、統一發票留存
    影本備查外，亦未調查鄰近類似房地之價格，或參考不動產經紀、建築經理公司
    價格表，確認其成交價之真實性並留存說明紀錄或佐證資料，而逕行認定高於市
    價之買賣合約價為真實，使該夫妻以親屬名義分割不動產所有權，抬高總價，超
    額貸款給予該夫妻五千四百五十萬元，使該夫妻集中使用資金，卻將貸款債務分
    散予人頭貸款戶呂台勳、呂靜漪（依此例核貸成數，原僅可貸得三千零十五萬元
    ）。
２、關於建國北路部分
    黃克繩、呂靜芳夫妻再於八十一年十二月間，經劉昌龍、文天賜之同意，以其二
    人名義，以二千二百萬元價格，向莊榮源購得台北市中山區○○○路○段六七巷
    三號一、二樓建物及土地（坐落台北市○○區○○段一小段第六九五地號），以
    偽造實際成交價為五千五百萬元之買賣契約書，再以劉昌龍、文天賜為人頭貸款
    人，並互為保證人，於八十二年一月二十一日，持向該分行申請置產投資貸款；
    被告意圖使該夫妻獲得不法之利益，竟以同一手法，未經調查確認該買賣成交價
    之真實性，逕行認定為實際成交價，超額貸款給予該夫妻三千萬元（依此例核貸
    成數，原僅可貸得一千一百八十八萬元）。
３、關於中華路部分
    黃克繩、呂靜芳夫妻復於八十二年四月間，以永朧公司名義，以一千九百五十萬
    元價格，向林武文、尤雅敏購入台北市○○路○段八十一巷七十七號建物及土地
    （坐落台北市○○區○○段五小段第六八八地號）後，於八十二年四月二十八日
    ，以同一手法，變造不動產買賣契約書，將成交價格抬高至四千三百五十萬元，
    再以該土地、建物提供擔保，向該分行申貸置產投資貸款；被告仍基於同一圖利
    之概括犯意，逕行認定合約價即實際成交價，超額貸款二千九百萬元給予該夫妻
    （依此例核貸成數，原僅可貸得一千二百八十七萬元）。以上合計使該夫妻向該
    分行超貸款項為一億一千三百五十萬元。
４、關於中山北路部分
    位於台北市○○○路○段五十九巷二十九弄一號建物及土地（坐落台北市○○段
    ○○段第六一九、六二五、六二七、六二七之二地號）係永煇公司、永基公司共
    同所有，持分各為二分之一。該夫妻以永煇公司、永基公司名義，持向該分行申
    請開發貸款。被告竟基於同一圖利之概括犯意，於八十二年五月二十七日，故意
    違反不動產擔保授信之鑑估作業，既未要求該夫妻提出完整開發計畫，即擅自以
    所謂之「反比法」鑑估，假設前揭土地上建物已興建完成，扣除必要費用後出售
    利得作為鑑價標準，以鑑定價值之六、七折超額核貸給予永煇公司二千六百六十
    萬元、永基公司二千七百四十萬元，使當時公司財務困難之永朧企業集團牟得不
    法利益。惟自八十二年七月間起，永朧企業集團關於前揭各筆不動產擔保貸款之
    繳息，即出現逾期繳納之情形，造成該分行逾期放款轉入催收債項催討中，經查
    封、拍賣，仍無法求償債權，因認被告涉有貪污治罪條例第六條第一項第四款之
    圖利罪嫌云云。
二、公訴人認為被告涉有前述之犯行，係以左列理由而為其論據：
１、關於不動產價格之鑑定標準
Ａ、我國公營銀行辦理不動產授信業務，如何鑑估不動產價值，銀行法第三十七條第
    一項明文規定：「借款人所提質物或抵押物之放款值，由銀行根據其時值、折舊
    率及銷售，覈實決定。」又財政部八十一年三月三日台財融字第八一○○一六六
    ○四號函、八十一年九月二十六日台財融字第八一○二九一三三八號函均規定，
    金融機構應自行訂定擔保品鑑價標準。銀行鑑估不動產價值時，應依銀行法第三
    十七條規定，及其訂定之擔保品鑑價標準，確實辦理，亦有財政部金融局八十九
    年三月二十九日台融局(二)第八九○九五六九八號函可稽。
Ｂ、又關於不動產鑑價標準，第一銀行訂有三則鑑價方式：其一為土地、建物分別鑑
    價，其二為房地時價總額鑑價，其三實際成交價格鑑價。採房地時價總額鑑價時
    ，關於房地時價總額之認定，應舉出買賣契約或最近成交例實地調查屬實後存查
    ，未能查出具體成交例時，應實地調查認為可能容易成交價格範圍內核估，並作
    成紀錄；必要時亦可洽請本行認定之不動產鑑價機構鑑價，作為參考。採實際成
    交價格鑑價時，應詳查確認擔保品之時價應不得低於其實際成交價格，否則應以
    時價為鑑定價格；實際成交價格之認定，應查核其房地買賣契約、繳款憑證或統
    一發票留存備查外，尚宜調查鄰近類似房地之價格，或參考不動產經紀、建築經
    理公司價格表，確認其成交價之真實性，並留存說明紀錄或佐證資料。此有第一
    商業銀行八十九年四月二十日一總審劃字第○四○五○號函在卷可查。
Ｃ、又第一商業銀行鑑於報載借款人夥同不肖代書，以不實之不動產買賣契約，虛列
    提高成交價格，憑向銀行申請融資，並要求以該成交價格辦理鑑價之情事，鑑於
    目前國內不動產市場已漸沈寂，避免有類似情形發生，特函知各營業單位，辦理
    不動產擔保之授信，應實地調查不動產附近成交價或最近成交例，並參酌不動產
    市場行情租售報導等資料，審慎評估其擔保價值，並避免皆按買賣契約成交價憑
    以鑑價，以防範未然並維本行債務之安全。此亦有第一商業銀行八十一年七月二
    十一日一審劃字第○六九三七號函附卷足憑（附於被告答辯狀之後）。
Ｄ、另證人許景顯即當時該分行經理證稱，通常客戶要提供不動產借款時，會由該分
    行之鑑定人員及放款主管至現場勘查鑑定該不動產，並委託代書或親自到地政事
    務所查詢該土地之公告現值，經過經辦鑑估人員對不動產坐落位置之地區，瞭解
    附近不動產交易市價，再依本行製定之不動產鑑估辦法，視擔保品之建築材料、
    樓層及附近不動產近期之實際成交價格，作成鑑價報告。若該筆提供擔保之不動
    產近期曾有交易，也得以該次交易之實際成交價格七、八成（視為不動產市場之
    景氣）貸放等情；證人甲○○即當時該分行之副理證稱，該分行於八十一、八十
    二年間，係由被告按照本行規定辦理不動產鑑價，鑑價標準係根據不動產公告現
    值並查訪附近之房價來決定，因為實際成交價和公告現值有所落差，基本上彼等
    是根據參考附近之房價，減去增值稅後，再乘以八成來作為實際貸放之金額等情
    。由此可見該分行辦理不動產鑑價時，應依總行頒訂之不動產鑑價標準，應作市
    場調查，覈實決定標的物之時價。
２、關於不動產契約書之偽造
Ａ、證人呂美琪證稱：八十一年初，其服務於大旺房屋仲介公司，與其他股東合資，
    以前妻黃秀名義，買下台北市○○○路○段六十七號建物及土地（坐落台北市○
    ○區○○段三小段第七七○地號）；嗣於八十一年六月間，以四千一、二百萬元
    ，出售呂靜芳一人；黃秀與買方呂靜芳簽訂不動產買賣契約，買賣價金分三次給
    付；買方呂靜芳另向銀行貸款三千餘萬元。至於提出銀行貸款之買賣契約書三份
    ，係將房地分割為一樓及地下室、二樓、三樓，分別售予呂靜芳、呂台勳、呂靜
    漪等三人；而買賣總價款分割灌水為四千五百萬元、一千八百萬元、一千八百萬
    元，亦與實際買賣不符；該三份契約書內黃秀之簽名、印章，均被偽造等情明確
    。
Ｂ、證人莊榮源證稱：台北市中山區○○○路○段六七巷三號一、二樓建物及土地（
    坐落台北市○○區○○段一小段第六九五地號），係登記在其長子莊博文名下；
    八十一年、九月間，由其出面委託台北市○○○路上之大旺房屋仲介公司之林先
    生，幫忙尋找買主；經過三、四月之接洽，於八十一年十二月間，林先生幫其找
    到買主劉昌龍、文天賜，並談妥該房地之買賣價款約為二千二百萬元。八十一年
    十二月間，其即代表長子前往大旺房屋仲介公司，與對方簽約；當時，買方劉昌
    龍、文天賜有無到場，其已記不清楚，因為當時雙方均有委託代書到場，對當時
    之簽約事宜均委由代書處理，故有關詳情其並不太在意；至於提出銀行貸款之買
    賣契約書，並非當初所簽訂之契約，該份契約書內莊博文之簽名、印章均不符，
    買賣價款係二千二百萬元，而非此份契約書上之五千五百萬元等情明確。
Ｃ、證人林武文證稱：其於八十二年二月間，與共有人尤雅敏將台北市○○路○段八
    十一巷七十七號建物（約二十坪）及土地（坐落台北市○○區○○段五小段第六
    八八地號，約三十餘坪）售予永朧公司；當初是透過巨東建設仲介公司忠孝東路
    分店，簽訂本件買賣契約，買賣實際金額係一千九百五十萬元；至於提出銀行貸
    款之買賣契約書所載價金為四千三百五十萬元，顯與實際成交價不符；付款期段
    、金額，亦與原買賣契約所載不同。價金分三次收款，簽約時收到四百萬元，增
    值稅稅單核下後收到六、七百萬，尾款約八百餘萬元，收受款項均在契約上載明
    收受上述金額，但提出貸款之買賣契約書上卻無記載；且三期款載為四百萬元、
    五百五十萬元、三千四百萬元，亦與實情不合，契約內容係經變造等情明確。
Ｄ、綜上，上述買賣實際成交，均透過大旺房屋仲介公司或巨東建設仲介公司而成交
    ，故經辦不動產鑑估作業之被告，進行市價調查，不論係探求實際成交價或不動
    產之時價，祇須訪查房屋仲介公司之成交實例，即可輕易探求貸款人永朧集團供
    擔保之不動產實際成交價之真實性。
３、關於不動產鑑定價格之不實
Ａ、於八十一年九月七日、十日，永偉公司、曾春田、李萬興三人向該分行申請貸款
    時，由所有人呂靜芳、呂靜漪、呂台勳提供上揭房屋及土地供擔保，被告進行鑑
    價作業時，未經調查即認定該夫妻所提出偽造之買賣契約之成交價係真實，逕認
    本件擔保品所有人呂靜芳、呂台勳、呂靜漪關於本件擔保不動產之成交價為成交
    實例，並作成不動產調查表，謂「經實地查核依實際成交價格一千八百萬元（及
    四千五百萬元、一千八百萬元）為鑑定價額，逕依其實際成交價格六．九五成（
    或六．五六成）為放款值一千二百五十萬元（及二千九百五十萬元、一千二百五
    十萬元）」，並檢附簡單之不動產說明書即完成實地鑑估作業。
Ｂ、於八十二年一月十四日，劉昌龍、文天賜二人共同向該分行申請貸款，被告進行
    鑑價作業時，未經調查即認定該夫妻所提出偽造之買賣契約之成交價為真實，逕
    認劉昌龍、文天賜關於本件擔保不動產之成交價為成交實例，並作成不動產調查
    表、不動產說明書及鑑估報告；其鑑估報告雖參考透明房地情報週刊，該刊物內
    有一筆同地段一樓地面層地價，每坪五十一．二萬元，該基地面積為一一七㎡（
    約三五．三九坪），核計土地之市價應為一千一百八十二萬元，建物係二層磚造
    樓房不予鑑估，且參考該房地於七十九年十月十日由台北銀行曾設定，一千二百
    萬元之抵押權設定，然竟故意違反第一商銀之不動產鑑定作業標準，而採所謂之
    「土地開發反比法」，認該土地於完成地下一層、地上七層建物後，土地之合理
    價格為四千五百一十萬餘元，以土地合理價格七成推估本件土地整體興建時之貸
    放值，貸以三千萬元。
Ｃ、於八十二年四月十四日，永朧公司向該分行申請貸款，被告進行鑑價作業時，未
    經調查即認定該夫妻所提出偽造之買賣契約之成交價為真實，逕認永朧公司關於
    本件擔保不動產之成交價為成交實例，並作成不動產調查表、不動產說明書及鑑
    估報告；其鑑估報告雖參考透明房地情報週刊，該刊物內有一筆同地段一樓地面
    層地價，每坪五十四．五萬元，該基地面積為一四四㎡（約四三．五六坪），核
    計土地之市價應為二千三百七十萬元，建物係一層土造屋不予鑑估，然竟故意違
    反一銀之不動產鑑定作業標準，而採所謂之「土地開發反比法」，認該土地於完
    成地下一層、地上七層建物後，土地之合理價格為四千三百八十三萬餘元，以土
    地合理價格七成推估本件土地整體興建時之貸放值，貸以二千九百萬元，並載述
    本件買賣契約價款似嫌偏高，本件擬予其提供之買賣價款六成為貸放應較為合理
    云云。
Ｄ、於八十二年五月十四日，永煇公司、永基公司向該分行共同申請貸款，被告進行
    鑑價作業時，雖經調查土地市價，並作一般鑑價，然被告所作成不動產調查表、
    不動產說明書及鑑估報告；其鑑估報告雖參考透明房地情報週刊，該刊物內有鄰
    近地段及中古屋市場行情，地面層每坪弱三八．一萬元至四十九．一萬元，該基
    地面積為一八三㎡（約五五．二五坪），核計土地之市價應係介於二千一百零五
    萬元與二千七百十餘萬元，建物係本國式磚造平房陳舊不予鑑估，然竟故意違反
    一銀之不動產鑑定作業標準，而採所謂之「土地開發反比法」，認該土地於完成
    地下一層、地上七層建物後，土地之合理價格為五千七百八十九萬餘元，以土地
    合理價格七成推估本件土地整體興建時之貸放值，而貸予四千零五十二萬餘元；
    另道路用地（指同段六二七之一地號，持分面積約為二十八．三三坪）以公告現
    值乘以．四倍八折鑑價，核貸額為一千零四十八萬元；合計貸放值為五千四百萬
    元貸放，卻分散規避超過三千萬元須送總行審估之規定，而違法超貸予夫妻。此
    有前揭該夫妻以親屬、股東及職員名義，向該分行之貸款案之借款申請書、客戶
    資料表、提供擔保品資料、徵信調查擔保品鑑估之不動產調查表、不動產說明書
    及鑑估報告、辦理抵押設定手續、簽訂借據、契約及對保資料、借款撥付及繳息
    情形等檔案資料影本在卷可考。
４、關於被告辯解之不可採
Ａ、被告所辯：總行關於其處理永朧公司授信案之徵信鑑估，認已於職權範圍內盡其
    注意，核定應予免議云云。經查：該免議令係指第一商業銀行人事室八十三年十
    二月二十一日一人一字第一四二三二號通知，載以「台端任徵信經辦，關於『永
    朧實業股份有限公司』等授信案，已於職權範圍內盡其注意，奉核定應予免議」
    ；然被告所經辦永朧公司貸款案中，其一提供台北市○○○路○段一九五巷二十
    五弄一號建物及土地（坐落台北市○○區○○段一小段第五五一地號），鑑估後
    核貸予該夫妻二千八百七十萬元，卻於八十二年四月二十七日，由土地所有人何
    晉塿提供不動產，供人頭借款人呂台勳、趙劉望向該分行申請貸款，經被告之鑑
    估後，核貸給二千七百七十萬元，並永朧公司八十一年十二月十日之同一不動產
    擔保之貸放金額清償，此一作為僅屬帳目上清償，俗稱借新還舊，故第一銀行關
    於被告乙○○經辦前揭貸款案是否違反鑑估作業標準之研議，自無參考第一銀行
    總行之懲議案必要。
Ｂ、被告關於其所採納之「土地開發反比法」，陳稱：該方法非屬總行所頒訂之不動
    產授信擔保品鑑估方式之一，而係某同事於參加金融中心研習時，教授提及之一
    種方式，可供標的物價值認定之佐證，毋須參酌借款人有無開發計畫云云。然查
    ：所謂土地開發反比法之鑑估作業前提，應係借款戶提出土地及建築融資，借款
戶須提出具體可行之興建計劃以供銀行作為鑑價及核貸之依據，一旦決定貸放金
    融後，土地融資之資金固可一次核撥，但建築融資之資金則視興建進度分次核撥
    ，且借款契約亦明文約定，土地上新建之建築物將來亦屬擔保品範圍內，借款人
    有配合增設抵押權之義務，被告所稱顯係無的放矢，要不可採。
５、綜上所述，被告於經辦犯罪事實所述之一１２３４筆貸款案之不動產鑑估作業，
    故意違第一銀行之鑑估作業，蓄意超過時價，以鑑估標的物之價值，其有為該夫
    妻之永朧企業集團不法利益之意圖，且以人頭分割方式技術性，超過分行核貸金
    額之範圍外貸放，其違反規定超額放、貸款致生損害於第一銀行，已至為灼然，
    被告所辯，顯均為事後卸責之詞，均不足採信，被告犯嫌堪以認定。
三、訊據被告堅決否認其有被訴之犯行，辯稱：被告現任第一商業銀行南京東路分行
    襄理，於八十一年五月二十日擔任基隆分行辦事員期間，始接辦放款鑑價業務；
    當時，被告與黃克繩、呂靜芳夫妻素昧平生；嗣因其夫妻向基隆分行經理許景顯
    表明申貸之意，經理許景顯通知副理甲○○、同事施世煌、被告與之接洽，被告
    才認識其夫妻。本案每筆授信案皆由授信主管即該分行副理甲○○帶同被告前往
    實地調查勘估，被告僅為基層鑑價人員，對於最後鑑價及貸款之核駁，並無決定
    權，自無圖利他人之可能。本案四筆貸款案，其借款人皆為土地及建物所有權人
    ，由於各申貸案均須申請人親持身分證、印章，辦理開戶、簽約、對保手續；被
    告僅係擔任調查鑑價之擬辦，根本無從判斷各該申請人所提出之買賣契約書是否
    人頭或為偽造。關於連帶保證，按諸銀行慣例，對於共有人之貸款，必定要求其
    互為連帶保證，俾於違約時，得向其他共有人求償，進而處分其整體共有財產，
    此乃各銀行一貫之作法。何況，其完全依該分行不動產擔保授信之鑑估作業來實
    地鑑估；該夫妻利用人頭貸款部分，並不影響核貸作業，因銀行之授信重在擔保
    品之價值；至於總行關於其處理永朧公司授信案之徵信鑑估，認其已於職權範圍
    內盡其注意，核定應予免議，足見其並無責任等語。
四、按犯罪事實應依證據認定之，無證據不得推定其犯罪事實，刑事訴訟法第一百五
    十四條定有明文。次按被告之自白不得作為有罪判決之唯一證據；仍應調查其他
    必要之證據，以察其是否與事實相符，刑事訴訟法第一百五十六條第二項亦規定
    甚詳。申言之，被告之自白縱使具有任意性，苟無補強證據，亦無從擔保自白之
    真實性，以是之故，立法推定其證據證明力不足，必待第二證據即補強證據出現
    ，始得察其自白是否與事實相符。被告以外之人所為之供述證據，無論出於共犯
    、同案被告、被害人、告訴人或證人，其證據價值更為薄弱，縱使證人有具結偽
    證之處罰，亦無從擔保其證言之真實性，如係此等之人所為之單一指述，當然推
    定其證據證明力不足，無需探究其指述之真實性如何。此所以有數量法則（數量
    規則）之產生。蓋數量法則乃證據容許性規則之一，而補強法則乃數量法則之一
    。除前述被告之自白必須補強證據加以補強外，主要待證事實需有證人（廣義證
    人包括共犯、同案被告、被害人、告訴人等）二人以上，亦即單一證人之證言，
    仍須依其他第二證據加以補強（見陳樸生著刑事證據法第七章第三節第五三四頁
    ）。進而言之，自白係被告之認罪行為，其證據證明力最強，立法猶規定不得作
    為有罪判決之唯一證據；則舉重以明輕，被告以外之人之指述或證述，尤亦不得
    作為有罪判決之唯一證據。何況，在證據法則上，即證據資料尚有對被告有利之
    存疑時，如無法依客觀方法排除此項合理之可疑時，依「罪疑利益歸被告原則」
    ，不得以此項證據資料作為有罪判決之依據。再者，認定被告有罪之事實應憑證
    據；如未能發現相當之證據，或證據不足以證明，自不能以推測或擬制之方法，
    以為裁判之基礎；且認定事實所憑之證據，其為訴訟上之證明，須達於通常一般
    人均不致有所懷疑，而得確信其為事實之程度者，始得據為有罪之認定；倘其證
    明尚未達到此一程度，而有合理之懷疑存在時，尚難為有罪之認定基礎；苟積極
    證據不足為不利於被告事實之認定時，即應為有利於被告之認定，更不必有何有
    利之證據（最高法院三十年上字第八一六號、四十年台上八六號、七十六年台上
    字第四九八六號判決參照）。徵諸被告既無自證己罪之義務，更無自證無罪之義
    務，此乃當然之法理。
五、經查：
    被告係基層人員，對於最後鑑價及貸款之准駁，並無決定之權，有第一銀行營業
    單位放款部門分層負責明細表及其總行八十九年九月四日（八九）一總人任字第
    ０八八六九號各一紙在卷可稽；證人許景顯即當時該分行經理於調查時證稱：「
    通常客戶要向一銀提供不動產借款時，會由該分行之鑑定人員及放款主管至現場
    勘查鑑定該不動產，並委託代書或親自到地政事務所查詢該土地的公告現值，經
    過放款鑑定主管進一步對不動產座落位置之地區了解附近不動產交易市價，再依
    本行製定之不動產鑑估辦法，視擔保品之建築材料、樓層及附近不動產近期之實
    際成交價格，作成鑑價報告。若該筆提供擔保之不動產近期曾有交易，也得以該
    次交易之實際成交價格七、八成貸放。」（見法務調查局臺北市調查處八十八年
    一月四日調查筆錄）證人甲○○即當時該分行副理、授信主管亦於調查時證稱：
    「不動產鑑價方面是由本行經辦乙○○辦理，按照本行的規定辦理鑑價是根據該
    不動產公告現值並查訪附近的房價來作成決定，因為實際房價和公告現值有落差
    ，基本上我們是根據參考附近的房價減去增值稅後，再乘以八成來作為實際貸放
    的金額，我係根據公告現值的資料和相關的文件來作初步的審查並依規定決定是
    否給予貸放，再將資料文件送交經理複查後決定。」（亦見前揭筆錄）本案係被
    告與其授信主管甲○○依規定而實地查訪而作成鑑價報告等情，亦經證人甲○○
    證明屬實（本院八十九年八月四日訊問筆錄）。準此，足見被告係依該行頒訂之
    不動產鑑價標準進行勘估，並由授信主管理甲○○陪同實地調查後，再由經理或
    副理對勘估值作最後決定無訛。其次，就第一銀行總行承辦永朧公司等授案，包
    括起訴事實所指新生北路案、建國北路案、中華路案及中山北路案之徵信鑑估，
    除新生北路案曾經審計處認有缺失外，其餘均未認有何缺失，且該新生北路案，
    除被告一人已於職權範圍內盡其注意能事，核定應予免議外，其餘均遭議處，除
    經證人甲○○證明無訛定，亦有第一商業銀行（人事室）八十三年十二月二十一
    日一人一字第一四二三二號、八十八年八月七日一董稽字第０八一五五號函說明
    附卷可考，足見被告並無違背第一銀行之鑑估作業，超過時價高估，以圖利該夫
    妻。公訴意旨認為該免議令僅係關於台北市○○○路○段一九五巷二十五弄一號
    房地授信案帳目上之清償，似有誤會。復次，檢察官詢問包括永朧集團在內之授
    信貸款，包括被告在內之承辦人員有無盡其注意義務；對於承貸戶之偽造契約書
    ，包括被告在內之承辦人員有無盡調查義務，第一銀行均認其承辦人員已盡注意
    及調查義務，並無疏失等情，亦有第一銀行八十九年一月二十七日（八九）一總
    逾清字第００八六一號函附卷足憑；依第一銀行總行之規定，房地無論單獨所有
    或共有，均得逕以所有人身分申貸，並可提供該房地為擔保，由他人出面申貸；
  核貸額度在三千萬元範圍內，核准與否，屬於各分行經理之權；本件四筆貸款案
    ，其借款人皆為土地及建物所有權人，由於各申貸案均須申請人親持身分證、印
    章，辦理開戶、簽約、對保手續；被告僅係擔任調查鑑價之擬辦，如何能判斷各
    該申請人所提出之買賣契約書是否偽造？被告辯稱其不知為偽造，應非虛構，足
    堪採信。至於私人間之房地買賣，與公司間之房地買賣不同，關於其繳款紀錄，
    率皆記載於買賣契約書上，鮮有繳款憑證或統一發票之留存，公訴人謂被告未查
    核買賣之繳款憑證、統一發票云云，似有誤會。何況，被告就永朧集團之申貸案
    ，並非完全核准，亦有實地調查後，被告建議不准即不予承作之例，有被告（關
    於金山南路、和平西路及嘉興街）之簽稿在卷可考，益證被告並無圖利該集團之
    可能。再者，所謂「高估」，應指授信有關人員未依據行庫所訂擔保品估價標準
    進行評估，致評估出之擔保品價值明顯高出評估當時之市場價格。單就一筆「擔
    保放款」而言，如在擔保品價值「高估」之情況下，該筆擔保放款有可能發生所
    謂「超貸」之現象。故所謂「高估」或「超貸」，必須授信人員未依行庫所訂擔
    保品估價標準，進行評估，致評估出之擔保品價值顯高出「當時之市場價格」，
    始有「高估」或「超貸」之可能。公訴人雖以前述買賣交，均透過大旺房屋仲介
    公司或巨東建設仲介公司而成交，故經辦不動產鑑估作業之被告，祇須訪查房屋
    仲介公司之成交實例，即可輕易探求不動產實際成交價之真實性云云；然則，透
    過仲介公司得知成交價格，僅係被告評估方法之一，非謂其非經仲介公司不可；
    被告有無違法之「高估」，始為本案之關鍵。由下述可知，被告並無高估之情形
    ：
１、關於新生北路部分
Ａ、本件貸款案係發生於八十一年九月間，而依卷附房地權狀謄本可知，該房地原所
    有人黃秀於八十一年六月三十日，將該新生北路房地售與黃克繩、呂靜芳夫妻，
    且呂靜芳、呂台勳及呂靜漪三人係登記名義人，依契約自由原則，並非不合法，
    被告如何能知其係人頭？至於其夫妻如何辦理分割以抬高總價，被告又如何能夠
    知悉？申言之，被告祇需審核是否合於貸款程序之規定即可，並無需認定彼等是
    否事實上為所有權人。茲被告既係由其三位所有權人提供房地作為擔保，並親持
    證件到場辦理貸款手續，被告又如何知其為人頭而拒絕辦理？
Ｂ．該房地既係「三年內購置之住宅用、商業用不動產擔保品」，其申貸資金用途為
    中長期營運資金，依卷附第一銀行總行業務處理細則第二冊授信篇第四章第二節
    「調查及鑑價」三鑑價及第一銀行總行八十年十一月二十九日一總審劃字第一一
    三一八號函所示「對依法登記之法人及行號或個人，提供三年內購置之商業用、
    住宅用不動產為擔保辦理中長期擔保放款案，除依現行有關規定辦理外，自即日
    起，放款金額得在營業單位經理權限授權額度內，逕依其實際成交價格七成內辦
    理貸放」之規定，被告依實際成交價格鑑價，並與當時該分行授信主管即副理甲
    ○○往現場實地查核該房地地點、交通、未來發展、周圍環境，另參酌買賣契約
    及其上所載關於買賣總價款及付款辦法外，並與副理甲○○實地調查鄰近類似房
    地之價格，確認該房地每坪之成交價，嗣再呈由授信主管即甲○○確認，呈轉核
    貸。由此可見被告並無任何決定之權限，則超貸之責任即非被告所應承擔。
Ｃ、何況，七十七年至八十一年間，台灣房地產狂飆，一日三市，乃眾所周知；依卷
    附土地登記謄本顯示，該房地曾於七十三年十月四日，為華南商業銀行設定本金
    最高限額抵押權七百萬元；七十七年五月二十六日，變更設定為一千五百萬元；
    而七十七年間，該房地公告現值為每坪十三萬八千八百四十三元；八十一年九月
    間，調昇為每坪五十八萬一千八百八十八元，調整幅度已達四點二倍；被告勘估
    鑑價結果所貸與之五千四百五十萬元，僅為七十七年華南銀行貸放值之三點六倍
    ，又何來高於當時市價之可言？
Ｄ、再者，依附卷中華徵信所企業股份有限公司之鑑定報告，該土地經營效益價格亦
    為八千八百九十八萬零三百七十五元，平均每坪約為一百八十五萬元；縱按當年
    公告現值，扣除土地增值稅後之淨值，亦為八千六百八十八萬一千五百七十四元
    ，平均每坪亦有一百八十一萬元之價格，足見該房地之成交價並未高於當時之市
    價。
２、關於建國北路部分
Ａ、被告已依規定與該行授信主管甲○○同往實地調查、查訪附近房價，已如前述；
    參考「透明房地情報週刊」所載同地段建國北路一段三十三巷一樓地價，每坪約
    為五十一點二萬元。何況，依土地登記謄本所載，該房地曾於七十七年六月二十
    一日，為台北銀行設定一千一百八十萬元之抵押權，當時公告現值每坪為十萬五
    千七百八十五元，並分別於七十九年一月二十三日，為鄭明財設定一千零八十萬
    元之抵押權（當時公告現值每坪為十三萬二千二百三十一元）；於七十九年十月
    十三日，為台北銀行設定一千二百萬元之抵押權（當公告現值每坪為三十萬零八
    百二十六元）；復於七十九年十一月十五日，為鄭明財設定一千零八十萬元之抵
    押權。該房地於八十二年一月八日申貸時，公告現值又已調升至每坪三十三萬七
    千一百九十元，調整幅度為七十七年六月之三點一九倍，為七十七年一月之二點
    五五倍，為七十九年十月及十一月之一點一二倍。被告依照買賣契約之成交價鑑
    估結果，由銀行核貸三千萬元（未包括非屬被告業務範圍之六百萬元信貸部分）
    ，實難謂有高估或超貸之情事。
Ｂ、本件為置產融資案，並非建築融資，借款人無需提供開發計畫；被告就該房地實
    際成交價格之認定，係佐以「土地開發反比法」，以該土地於完成地下一層、地
    上七層建物後，該土地之合理價格為四千五百十萬餘元，而其買賣契約書上所載
    價格五千五百萬元似嫌過高，因而上簽呈建議應以四千五百十萬餘元之七成即三
    千一百六十萬元為貸放值，有被告當時之簽稿一紙附卷足憑，而建國北路案最後
    亦僅貸得三千萬元，顯見被告已盡膱務上應注意之義務，應無超貸之可言。
３、關於中華路部分
Ａ、被告已依規定與該行授信主管甲○○同往實地調查、查訪附近房價，已如前述；
    參考「透明房地情報週刊」所載同地段一樓地價，每坪約為五十四點五萬元。
Ｂ、本件為置產融資案，並非建築融資，借款人無需提供開發計畫；被告就該房地實
    際成交價格之認定，係佐以「土地開發反比法」，以該土地於完成地下一層、地
    上七層建物後，該土地之合理價格為四千三百八十三萬餘元，雖較買賣契約書上
    所載價格四千三百五十萬元固高，然被告參酌前述「透明房地情報週刊」所示資
    料，亦認買賣契約書上所載價格偏高，嗣以簽呈建議以所提供買賣契約價款之六
    成即二千六百萬元為貸放值較為合理，可見被告已盡膱務上應注意之義務，亦無
    超貸之可言。何況，其放款在三千萬元以內，皆屬該分行經理權限範圍，被告並
    無權決定，已如前述；被告僅為基層人員，自難謂其未盡膱務上應注意之義務，
    縱有高估或超貸之情事，亦不能謂應由被告負責。
４、關於中山北路部分
Ａ、被告已依規定與該行授信主管甲○○同往實地調查、查訪附近房價，已如前述；
    參考「透明房地情報週刊」所載同地段一樓地價，每坪約為三十八點一萬元至四
    十九萬元之間。
Ｂ、本件為置產融資案，並非建築融資，借款人無需提供開發計畫；被告就該房地實
  際成交價格之認定，乃佐以「土地開發反比法」，以該土地於完成地下一層、地
    上七層建物後，該土地之合理價格為五千七百八十九萬餘元，連同道路用地，合
    計貸放四千八百餘元，可見被告已盡膱務上應注意之義務，亦無超貸之可言。何
    況，其放款在三千萬元以內，皆屬該分行經理權限範圍，被告並無權決定，已如
    前述；被告僅為基層人員，自難謂其未盡膱務上應注意之義務，縱有高估或超貸
    之情事，亦不能謂應由被告負責。
    綜上所述，在證據法則上，補強證據必須補強至任何均無可置疑之地步，始足據
    以論罪；其尚有疑者，利益應歸被告；依前述罪疑利益歸被告原則，仍應為有利
    被告事實之認定。因此，被告所辯內容，既有可能為真，就客觀而言，即為有利
    被告之合理可疑存在，在無客觀方法以排除此項合理可疑時，依前述罪疑利益歸
    被告原則，仍應為有利於被告之認定，無從認定其有被訴之犯行。此外，復查無
    其他積極證據足以證明被告有被訴之犯行，揆諸上述規定，不能證明被告犯罪，
    自應為其無罪之諭知。
六、據上論結，應依刑事訴訟法第三百零一條第一項判決如主文。
本案經檢察官黃士元到庭執行職務。
中      華      民      國    九十      年      十      月    二十六    日
                                    台灣基隆地方法院刑事庭
                                        法  官  陳  志  祥
右正本證明與原本無異。
如不服本判決，應於收受送達後十日內，向本院提出上訴狀，敘述上訴之理由，上訴
於台灣高等法院，並應按他造當事人之人數附具繕本。
中      華      民      國    九十      年    十一      月        六    日
                                        書記官  陸  清  敏


司法院資訊處製作；財團法人民間司法改革基金會備份。
